【裁判字號】    99,簡上,150
【裁判日期】    990520
【裁判案由】    誣告
【裁判全文】
臺灣板橋地方法院刑事判決             99年度簡上字第150號
上  訴  人
即  被  告  丙○○
選任辯護人  張淳茵律師
            何岳儒律師
上列上訴人即被告因誣告案件，不服本院簡易庭中華民國98年12
月21日98年度簡字第7829號所為第一審判決（聲請簡易判決處刑
書案號：98年度偵字第22893 號）提起上訴，本院管轄第二審之
合議庭認不得以簡易判決處刑，改依通常程序審理，並自為第一
審判決如下：
    主  文
原判決撤銷。
丙○○無罪。
    理  由
一、公訴意旨略以：被告丙○○與告訴人JACOBS ANTONIUS GERA
    RDUS（下稱甲○○，荷蘭籍人士）係夫妻關係，丙○○明知
    甲○○於民國97年1 月間，前往址設臺北縣三重市○○路○
    段80號永豐銀行三重分行（下稱永豐分行），處理房貸事宜
    時，未向永豐分行經理徐德里傳述丙○○身懷第三胎係與他
    人通姦所生，竟意圖使甲○○受刑事處分，基於誣告之犯意
    ，於97年3 月18日向臺灣板橋地方法院檢察署（下稱板橋地
    檢署）遞狀對甲○○提出妨害名譽告訴，虛偽捏造甲○○於
    97年1 月間，前往上開分行處理房貸事宜時，向徐德里傳述
    丙○○所懷第三胎係與他人通姦所生等不實事項，誣告甲○○涉犯妨害名譽罪嫌；嗣經板橋地檢署檢察官以97年度偵字
    第30915 號認甲○○犯罪嫌疑不足，而為不起訴處分確定（
    下稱前案），經甲○○對丙○○提出誣告告訴後，因認被告
    丙○○涉犯刑法第169 條第1 項之誣告罪嫌。
二、按犯罪事實應依證據認定之，無證據不得認定犯罪事實；不
    能證明被告犯罪者，應諭知無罪之判決，刑事訴訟法第154
    條第2 項、第301 條第1 項分別定有明文。次按誣告罪之成
    立，須其申告內容完全出於憑空捏造，若所告尚非全然無因
    ，袛因缺乏積極證據證明致被誣告人不受訴追處罰者，尚難
    遽以誣告論罪。且若有出於誤會或懷疑有此事實而為申告，
    以致不能證明其所訴之事實為真實，縱被訴人不負刑責，而
    告訴人本缺乏誣告之故意，亦難成立誣告罪名（最高法院43
    年臺上字第251 號、44年臺上字第892 號判例參照）。
三、本件公訴人認被告丙○○涉有誣告罪嫌，主要係以：（一）
    被告丙○○之供述；（二）證人即告訴人甲○○、證人即永
    豐分行經理徐德里之證述；（三）證人即被告鄰居周士凱、
    陳淑芳之證述；（四）上揭前案不起訴處分書，為其論據。
四、有關證據能力之說明：
    本判決下列所引用之被告以外之人於審判外之陳述（包含書
    面陳述），雖屬傳聞證據，惟檢察官、被告及其辯護人於本
    院審理中，皆表示同意作為證據方法而不予爭執，本院審酌
    上開證據資料製作時之情況，尚無違法不當及證明力明顯過
    低之瑕疵，亦認為以之作為證據應屬適當，依刑事訴訟法第
    159 條之5 規定，認該等證據資料均有證據能力，先予敘明
    。
五、訊據被告丙○○坦承於97年3 月18日，向板橋地檢察署遞交
    上開刑事告訴狀，並對於甲○○提出申告之事實；惟堅決否
    認有何誣告犯行，並於本院審理中辯稱：我沒有誣告甲○○
    的意思，我鄰居周士凱、陳淑芳及永豐分行經理徐德里都知
    道甲○○有對我傳述上開通姦生子之不實事項，還有我兒子
    學校的家長丁○，及前案我委任的告訴代理人乙○○律師，
    他們也都知道這件事情，我沒有特別誣告甲○○的意思等語
    （本院卷第33頁背面）。
六、本件被告丙○○於前案向板橋地檢署遞交上開刑事告訴狀，
    並於訴狀內申告甲○○於97年1 月間，前往上開分行處理房
    貸事宜時，向徐德里傳述丙○○所懷第三胎係與他人通姦所
    生等不實事項，前案業經板橋地檢署檢察官以97年度偵字第
    30915 號為不起訴處分確定等情；此為被告所自承，復有上
    揭刑事告訴狀及不起訴處分書在卷可稽。惟本院所應審究之
    事項厥為：被告於前案申告上開事項之內容，究否出於憑空
    捏造對甲○○提出申告？經查：
(一)告訴人甲○○於偵查中證稱：我於97年1 月在永豐分行，沒
    有向經理徐德里散布丙○○肚子裹的孩子不是我的，我跟徐
    經理講丙○○在永豐銀行貸款之事欺騙我，我要求徐經理去
    聯絡丙○○將貸款之事化解掉，這樣我就不用去提出告訴，
    我告訴徐經理，我與丙○○的關係很差，丙○○要跟我離婚
    ，我有提到丙○○懷孕，但沒有提到小孩不是我的，但是有
    說對丙○○很失望等語（偵卷一第20、21頁）。告訴人甲○○於偵查中雖否認於97年1 月在永豐分行，有向銀行經理徐
    德里傳述丙○○所懷第三胎係與他人通姦所生之情事；惟告
    訴人亦自承其於97年1 月間，確實與永豐分行經理徐德里有
    所接觸，並提及丙○○懷孕之事，且與丙○○的關係很差，
    而對丙○○感到很失望等語。
(二)證人徐德里於97年4 月23日偵查中證稱：我的工作是永豐銀
    行三重分行經理，丙○○有向我的銀行借款，她先生甲○○
    是連帶保證人，房貸大約是2 千萬元左右，有扣款帳號，每
    個月自動扣款，該帳號約於去年底時有繳款不正常之情形，
    ，曾經發生逾期30日繳款情形，我們行員聯絡丙○○，丙○○說在坐月子不方便，後來甲○○主動打電話說要過來談，
    他在今年農曆年前，到我們分行來談房貸事宜，甲○○到我
    們分行是我接洽，我問他為何不付，他說願意付，但他與太
    太發生很難以置信的事情，但沒有說是什麼事，所以我不知
    道是什麼事等語（偵卷一第13、14頁）；另於98年7 月24日
    偵查中證稱：我發現繳款有異狀時，我有請承辦人約談甲○○夫婦，結果他們兩個不願意一起來，我就請他們有空的人
    就先來，後來是甲○○先來，當時丙○○不在場，我跟甲○○談論的時間約半個小時，應該不是很長，我沒有外國學歷
    或是其他英文檢定合格的證明，我是輔仁大學經濟系畢業，
    ，我印象中我聽的懂甲○○講的，就是一些比較簡單的字句
    ，例如夫妻、恐怖的、難以置信等這些的字眼，我們自然揣
    測應該是夫妻之間的問題，我也不懂外遇的英文字眼，甲○○只有講一些形容詞，但他沒有講發生什麼事情，印象中甲○○沒有講到這些單字，有的話我也聽不懂，我到今天才知
    道外遇這個單字，自然也無法轉述，我與丙○○見面時，我
    有明示他們為何不繳款，是否是他們夫妻之間感情有問題，
    才有金錢的問題，丙○○才說甲○○已經不再支付任何金錢
    ，而且不願意協調，所以我才說如果你們不能談的話，就請
    律師去談，他們夫妻感情有問題，我自己認為原因應該很多
    ，例如可能是雙方互相不相愛、吵架、金錢糾紛、外遇之類
    ，原因很多但我都沒有講，這只是我內心的想法等語（偵卷
    二第29頁）。是甲○○於永豐分行接洽時，確向徐德里表示
    不願支付貸款利息的原因，係與丙○○發生夫妻很難以置信
    及恐怖的事情。
(三)證人周士凱於偵查中證稱：我於2005年買房子時，認識甲○○，我們搬進去社區後，有時在社區碰到會聊天，這一、二
    年聊天時，會聊比較深入的話題，我有跟丙○○及我太太陳
    淑芳到永豐分行，當天我們是去談房屋貸款延期之事，徐德
    里經理表示要延期對他們而言比較困難，印象中徐德里有說
    「你們夫妻的問題要自己解決，不關銀行的事」，不記得徐
    經理是否有講過「甲○○告知他，因為丙○○肚子內的小孩
    不是甲○○的，所以甲○○不付貸款」，但甲○○有跟我陳
    述過他們夫妻有吵架，另外有一次甲○○說「他們那麼久才
    做愛一次，怎麼可能懷孕」，他沒有說那個小孩不是他的，
    他說這是我們二個朋友聊天的事，叫我不要跟其他人講等語
    （偵卷一第53、54頁）。是周士凱與其妻陳淑芳陪同丙○○
    前往永豐分行商談貸款事宜時，確曾聽見徐德里向丙○○提
    及「你們夫妻的問題要自己解決，不關銀行的事」等語；另
    外，亦曾聽聞甲○○表示對丙○○懷孕之事，充滿高度不信
    任感之情。
(四)證人陳淑芳於偵查中證稱：我有跟我先生周士凱及丙○○到
    永豐分行，當天徐德里經理沒有談到丙○○及甲○○的私人
    問題，我陪丙○○到銀行，去是要談房貸的事，徐經理有問
    丙○○為何不繳房貸，丙○○說她沒有能力繳付，徐經理有
    提到說好像是小孩子的事，所以甲○○不願意付貸款，徐經
    理沒有明講他知道小孩什麼事，當天徐經理有提到小孩的事
    等語（偵卷一第53、54頁）。是證人陳淑芳陪同丙○○前往
    永豐分行商談房屋貸款延期事宜，亦曾聽見徐德里提到因為
    小孩子的事情，所以甲○○不願意付貸款等情。
(五)證人乙○○律師於本院審理中證稱：丙○○是我的事務所的
    當事人，是周士凱介紹認識的，大約是97年1 月初時，周士
    凱先跟我電話聯絡說有朋友的法律問題需要協助處理，約好
    時間後，周士凱就和他的太太陳淑芳、丙○○及其2 個月大
    的小孩一起來我的事務所開會討論，第一次在事務所會談，
    主要是講丙○○的先生有質疑他們所生的第三個小孩，也就
    是丙○○帶到事務所之嬰兒並非甲○○所生，並且要求要做
    DNA 鑑定，而且甲○○也已停止給付生活費用，這是第一次
    陳述的內容，當時要幫他們處理的是，儘快讓丙○○的先生
    甲○○可以給付生活費用，周士凱陪同的那次，主要處理的
    是小孩生活費的事情，不希望丙○○有太多負面情緒，導致
    其他案件產生，所以我沒有詢問丙○○太多細節，當時丙○○有提到和周士凱夫婦到永豐分行，與分行經理對話後，發
    現甲○○有跟分行經理告知小孩不是甲○○的事情，所以我
    印象特別深刻，又從周士凱夫妻的表情可知，周士凱夫妻對
    於丙○○受到委屈的狀況感同身受；另外周士凱太太陳淑芳
    在我事務所，也有提及徐德里在銀行現場有反問丙○○，小
    孩到底是不是甲○○的等語（本院簡上卷第78至81頁）。是
    於97年1 月間，周士凱與其太太陳淑芳陪同丙○○前往乙○○律師事務所討論上開案情之際，陳淑芳亦向丙○○及乙○○律師表示，確實有聽到徐德里在永豐分行反問丙○○，小
    孩到底是不是甲○○的等語。
(六)證人丁○於本院審理中證稱：有一天我們家外勞去接小朋友
    ，我的小孩和丙○○的第二個小孩是同學，我的外勞去接我
    兒子時，她回來跟我說他說「太太，odo （丙○○的第二小
    孩）媽媽肚子裡面的小孩不是odo 爸爸的」，後來我叫我的
    外勞不要亂說，還問我的外勞說她是從哪裡聽來的，她說是
    從odo 的外勞阿姨那裡聽來的，當時我並沒有把它當一回事
    ，因為當時小孩還在丙○○的肚子裡，過了幾個月後，我在
    學校門口我看到丙○○帶著她剛出生的小孩，當時小孩還沒
    有滿月，丙○○的車上還有另外兩個小孩，我就請丙○○到
    我家，我要煮雞湯給她吃，我還問丙○○為何這麼狼狽一個
    人帶著三個小孩，丙○○表示他和她先生正在辦離婚的事情
    ，我看到丙○○的小嬰兒的頭髮是紅色的，就是像丙○○的
    先生一樣，就忍不住對被告說：「我聽說你們家外勞阿姨在
    外面跟人家說你肚子裡面的小孩不是妳先生的」，我最初聽
    我們家外勞講到丙○○小孩的事情，大約是在丙○○第三個
    小孩出生（查係96年10月間）前兩個月左右（本院簡上卷第
    80 、81 頁）。是證人丁○於丙○○之第3 個小孩出生後，
    確曾向丙○○表示曾經聽聞家中外勞轉述丙○○胎中之小孩
    可能不是甲○○等情甚明。
(七)本件告訴人甲○○及證人徐德里於偵查中，雖皆否認甲○○
    97年1 月在永豐分行，有向徐德里傳述丙○○所懷第三胎係
    與他人通姦所生之情事；然查：
１、告訴人甲○○自承其於97年1 月間，確實與永豐分行經理徐
    德里有所接觸，並提及丙○○懷孕之事，且與丙○○的關係
    很差，而對丙○○感到很失望等語。
２、證人徐德里證稱甲○○於永豐分行接洽時，確向徐德里表示
    不願支付貸款利息的原因，係與丙○○發生夫妻很難以置信
    及恐怖的事情。
３、證人周士凱與其妻陳淑芳陪同丙○○前往永豐分行商談貸款
    事宜時，確曾聽見徐德里向丙○○提及「你們夫妻的問題要
    自己解決，不關銀行的事」等語；此外，證人周士凱亦曾聽
    聞甲○○提及丙○○怎麼可能懷孕，而對丙○○懷有第三胎
    之事，表示高度不信任感之情。
４、證人陳淑芳陪同丙○○前往永豐分行商談房屋貸款延期事宜
    ，確曾聽見徐德里提到因為小孩子的事情，所以甲○○不願
    意付貸款等情；且陳淑芳與其先生周士凱陪同丙○○前往乙○○律師事務所討論訴訟案情，陳淑芳復向丙○○表示，確
    實有聽到徐德里在永豐分行反問丙○○，小孩到底是不是甲○○的等語。
５、證人丁○於丙○○所懷第三胎小孩出生後，確曾向丙○○表
    示曾經聽聞外勞轉述丙○○胎中之小孩可能不是甲○○等語
    。
６、綜上，本件被告丙○○既係根據上述客觀情狀綜合判斷，而
    於97年3 月18日向板橋地檢署遞狀對甲○○提出妨害名譽告
    訴，就被告所提出之上揭申告內容，並非全然無因，且非出
    於憑空捏造；又被告此舉，只是期望檢察官迅速蒐證，或傳
    喚相關證人到場說明案情，以查明真相，揆諸上揭法條及判
    例意旨，被告自無誣告犯意可言。
七、本件公訴人所舉上開證據顯不足為被告有罪之認定。此外復
    查無其他積極證據，足資認定被告有何公訴人指稱之誣告犯
    行，揆諸上揭法條及判例之說明，自應為被告無罪判決之諭
    知。本件原審未予詳查，遽對被告論罪科刑，尚有未合，被
    告上訴指摘原判決不當，為有理由，自應撤銷原判決，另為
    被告無罪之諭知。
八、末按法院得為簡易判決處刑者，以所科之刑係宣告緩刑、得
    易科罰金之有期徒刑及拘役或罰金為限；於檢察官聲請以簡
    易判決處刑之案件，經法院認應為無罪判決之諭知者，應適
    用通常程序審判之，刑事訴訟法第449 條第3 項、第451 條
    之1 第4 項但書第3 款、第452 條分別規定甚明。又地方法
    院簡易庭對被告為簡易判決處刑後，經提起上訴，而地方法
    院合議庭認應為無罪判決之諭知者，依同法第455 條之1 第
    3 項準用第369 條第2 項之規定意旨，應由該地方法院合議
    庭撤銷簡易庭之判決，改依第一審通常程序審判。其所為判
    決，應屬於「第一審判決」，檢察官仍得依通常上訴程序上
    訴於管轄第二審之高等法院（最高法院91年度臺非字第21號
    判例意旨參照）。本件被告既經本院認應為無罪之諭知，已
    不符合得為簡易判決處刑之情形，除撤銷原審判決外，並應
    逕行改依第一審通常程序判決之，檢察官如不服本判決，仍
    得於法定上訴期間內，向管轄之第二審法院提起上訴，併此
    敘明。
九、據上論斷，應依刑事訴訟法第452 條、第455 條之1 第1項
    、第3 項、第368 條、第369 條第2 項、第364 條、第301
    條第1 項，判決如主文。
本案經檢察官黃嘉妮到庭執行職務。
中    華    民    國    99    年    5     月    20    日
                  刑事第三庭  審判長法  官  王屏夏
                                    法  官  王偉光
                                    法  官  蘇揚旭
上列正本證明與原本無異。
如不服本判決，應於判決送達後10日內敘明上訴理由，向本院提
出上訴狀 (應附繕本) ，上訴於臺灣高等法院。其未敘述上訴理
由者，應於上訴期間屆滿後20日內向本院補提理由書「切勿逕送
上級法院」。
                                    書記官  李郁禎
中    華    民    國    99    年    5     月    20    日

司法院資訊處製作；財團法人民間司法改革基金會備份。
